臺北高等行政法院判決
　　　　　　　　　　　　　　　　　　 93年度簡字第01215號
原　　　告　浙寧榮榮餐廳有限公司
代　表　人　甲○○
訴訟代理人　王元勳律師（兼送達代收人）
複代理人　　方瓊英律師
被　　　告　臺北市政府
代　表　人　乙○○市長）住同.
訴訟代理人　丙○○
上列當事人間因公寓大廈管理條例事件，原告不服內政部中華民
國93年8月20日台內訴字第0930004146號訴願決定，提起行政訴
訟。本院判決如下：
    主  文
原告之訴駁回。
訴訟費用由原告負擔。
    事  實
緣訴外人蘇文宏係坐落臺北市○○區○○路1段102巷9號1樓「鴻
禧麗邸大廈」之區分所有權人，系爭建築物出租予原告浙寧榮榮
園餐廳有限公司經營「浙寧榮榮園餐廳」，因擅自占用大廈共用
部分裝設排油煙設備、廚房送菜用升降機、送風機、於天井內加
蓋木樓梯，經鴻禧麗邸大廈管理委員會制止不從，於民國（下同
）92年11月3日函報被告臺北市政府處理。案經被告審認已違反
公寓大廈管理條例第9條第2項規定，以92年11月19日府工建字第
09221167800號函通知原告已違反公寓大廈管理條例第9條第2項
規定，請於文到30日依規定改善完畢，否則將依同條例相關規定
處理。嗣鴻禧麗邸大廈管理委員會於93年2月10日函報被告謂業
者逾期未改善。被告乃依公寓大廈管理條例第49條第1項第2款規
定，以93年2月20日府工建字第09303699800號函處蘇文宏新臺幣
（下同）6萬元罰鍰。原告不服，提起訴願，經內政部93年8月20
日台內訴字第0930004146號決定書作成：「關於原告蘇文宏部
分之訴願駁回；其餘部分之訴願不受理」之決定，原告猶表不服
，遂向本院提起行政訴訟，茲摘敘兩造訴辯意旨如左：
壹、原告起訴主張略謂：
一、聲明：
(一)、訴願決定及原處分均撤銷。
(二)、訴訟費用由被告負擔。
二、理由：
(一)、程序部分：
１、原告自88年間起即向訴外人蘇文宏承租位於臺北市○○區○
    ○路1段102巷9號1樓之房屋，作為經營餐廳使用，原告既係
    該建物實際經營餐廳使用之承租人，倘房屋之所有權人蘇文
    宏遭主管機關處以罰鍰，原告為房屋承租人，亦應對房屋所
    有權人負擔賠償責任，此際要難謂原告與原處分之間毫無利
    害關係。按訴願法第18條規定，受行政處分相對人及利害關
    係人皆可提起訴願，原告既為行政處分利害關係人，自得提
    起本件訴願並為適格之當事人，訴願機關以原告既非受行政
    處分之相對人，亦非利害關係人，顯非適格之當事人，程序
    逕為不受理決定，實不合法。
２、原訴願決定僅援用被告處分之內容，未為實質上之審理，其
    決定顯有違法失當之處。
(二)、實體部分：
１、系爭大廈之完成興建係在公寓大廈管理條例實施前，故系爭
    大廈無公寓大廈管理條例之適用，合先敘明。而被告所稱「
    佔用共用部分」（即1樓法定空地），依據當初大廈住戶之
    約定，該空地之使用權應歸1樓住戶使用，故被告未審酌前
    述住戶間之約定，逕以公寓大廈管理條例第9條第1項處分1
    樓所有權人，其處分顯非有據。
２、又查，原告在接到被告改善之通知後，不但已在規定期限內
    清除完畢，並經臺北市政府工務局建築管理處共同檢查合格
    ，此亦有監察院93年11月22日（93）院台內字第0931900731
    號函：「『油煙廢氣處理設備』已符合上開規定，而此項設
    備係餐飲業依據該府環保局要求必須增設者」可稽，故原告
    既遵守被告函令改善完畢，被告並無處罰原告之必要性，然
    被告竟仍以前開法條對原告課以罰鍰，其處分之認事用法顯
    難有據。綜上所述，被告認事用法顯有違誤。
貳、被告答辯主張略謂：
一、聲明：
(一)、駁回原告之訴。
(二)、訴訟費用由原告負擔。
二、理由：
(一)、查蘇文宏為鴻禧麗邸大廈之區分所有權人，因占用大廈共用
    部分裝設排油煙設備、廚房送菜用升降機、送風機、變更木
    樓梯，顯已違反公寓大廈管理條例第9條第2項規定，經該大
    廈管理委員會制止不從，即以92年11月3日函報請被告處理
    ，被告即以92年11月19日府工建字第09221167800號函限區
    分所有權人蘇文宏限期改善，於逾改善期限後經管委會來函
    通知原告仍未改善，遂以93年2月20日府工建字第
    09303699800號函處區分所有權人蘇文宏以6萬元罰鍰，並無
    違誤。
(二)、另系爭占用大廈共用部分裝設排油煙設備、廚房送菜用升降
    機、送風機、變更木樓梯，原告陳述係在公寓大廈管理條例
    實施前，依大廈全體住戶約定專用，本即歸1樓住戶使用，
    及經主管機關環保局、工務局建管處檢查合格，亦符合公寓
    大廈管理條例第9條第2項規定：「住戶應依設置目的及通常
    使用方法為之。」乙節，未檢具任何證明文件，實不足採；
    又原告並非受處分人，併予敘明。另，系爭違章事實被告開
    立3個罰鍰處分，第一佔用防火巷、第二為搭設小木屋違建
    及第三裝設排油煙設備，而本件係屬佔用防火巷部分，所以
    3個處分不是重複處分。綜上，本件行政訴訟為無理由。
    理  由
甲、程序方面：（兼論本件兩造不爭之事實）
一、按「人民對於中央或地方機關之行政處分，認為違法或不當
    ，致損害其權利或利益者，得依本法提起訴願。．．．」、
    「自然人、法人、非法人之團體或其他受行政處分之相對人
    及利害關係人得提起訴願。」為訴願法第1條第1項前段及第
    18條所明定。所謂「利害關係人」，係指法律上有利害關係
    者而言，此有行政法院75年判字第362號判例意旨可資參照
    ，是以如行政機關對第三人為行政處分之結果，將遭致本人
    違反約定應負賠償責任者，即難謂本人非屬利害關係人。
二、經查原處分以蘇文宏為臺北市○○區○○路1段102巷9號1樓
    之區分所有權人，系爭建築物出租予原告浙寧榮榮園餐廳有
    限公司經營「浙寧榮榮園餐廳」，因擅自占用大廈共用部分
    裝設排油煙設備、廚房送菜用升降機、送風機、於天井內加
    蓋木樓梯，經鴻禧麗邸大廈管理委員會制止不從，於92年11
    月3日函報被告臺北市政府處理。經被告審認已違反公寓大
    廈管理條例第9條第2項規定，以92年11月19日府工建字第
    09221167800號函通知原告已違反公寓大廈管理條例第9條第
    2項規定，請於文到30日依規定改善完畢，否則將依同條例
    相關規定處理。嗣鴻禧麗邸大廈管理委員會於93年2月10日
    函報被告謂業者逾期未改善。被告乃依公寓大廈管理條例第
    49條第1項第2款規定，以93年2月20日府工建字第
    09303699800號函處蘇文宏新臺幣6萬元罰鍰等情。此為兩造
    所不爭，並有現場照片、及上開函可稽，堪認為實。準此，
    原告既係該建物實際經營餐廳使用之承租人，則該房屋因違
    規使用，致房屋所有權人蘇文宏遭主管機關處以罰鍰，原告
    主張其將對所有權人蘇文宏負賠償責任，自屬信而有徵。故
    原告主張其係系爭行政處分之利害關係人，自屬可採。是原
    告既係系爭行政處分之法律上利害關係人，依上揭訴願法第
    18條規定，自得提起本件訴願，訴願機關以原告非系爭行政
    處分相對人，亦非利害關係人，自程序上逕為不受理決定，
    固有未洽。
三、惟按「提起撤銷訴訟或課予義務訴訟，以經過合法之訴願程
    序為前提，觀行政訴訟法第四條第一項、第五條之規定甚明
    。然訴願程序是否合法，以行政法院審查結果為斷，非以訴
    願決定為據。訴願決定認為訴願不合法從程序上不受理，亦
    屬維持原處分。行政法院審查結果，如認訴願決定違法，為
    保障人民儘速接近法院請求審判之訴訟權，應進而審查原處
    分是否違法，以判斷起訴有無理由，不應僅將訴願決定撤銷
    ，發回訴願決定機關為實體審理。縱使原處分含有裁量成分
    ，是否適當，訴願決定原可審查，惟原處分適當與否既非行
    政法院所得審查之範圍，實無從因欲使訴願決定機關重為審
    查原處分是否適當之考慮，僅將訴願決定撤銷，發回訴願決
    定機關。」業經最高行政法院93年度判字第544號判決闡釋
    在案，是以本件訴願決定固有違誤，但基於保障人民儘速接
    近法院請求審判之訴訟權，本件應實體審查原處分是否違法
    ，而不應僅將訴願決定撤銷，發回訴願決定機關為實體審理
    ，先此敘明。
乙、實體方面：
一、按本件裁處時（即92年12月31日公布施行）公寓大廈管理條
    例第9條第2項規定：「住戶對共用部分之使用應依其設置目
    的及通常使用方法為之。．．．」同條例第49條第1項第2款
    規定：「有下列行為之一者，由直轄市、縣（市）主管機關
    處新臺幣4萬元以上20萬元以下罰鍰，並得令其限期改善或
    履行義務；屆期不改善或不履行者，得連續處罰：．．．二
    、住戶違反第8條第1項或第9條第2項關於公寓大廈變更使用
    限制規定，經制止而不遵從者。」
二、原告起訴意旨略謂：系爭大廈之完成興建係在公寓大廈管理
    條例實施前，故系爭大廈無公寓大廈管理條例之適用。而依
    據當初大廈住戶之約定，該空地之使用權應歸1樓住戶使用
    。又原告在接到被告改善通知後，不但已在規定期限內清除
    完畢，並經臺北市政府工務局建築管理處共同檢查合格云云
    。
三、卷查本件被處分人蘇文宏係坐落台北市○○區○○路1段102
    巷9號1樓「鴻禧麗邸大廈」之區分所有權人，系爭建築物出
    租予浙寧榮榮園餐廳有限公司經營「浙寧榮榮園餐廳」，因
    擅自占用大廈共用部分裝設排油煙設備、廚房送菜用升降機
    、送風機、於天井內加蓋木樓梯，經鴻禧麗邸大廈管理委員
    會制止不從（92年5月7日以郵局存證信函通知原告）後，於
    92年11月3日函報原處分機關處理。案經原處分機關審認已
    違反公寓大廈管理條例第9條第2項規定，以92年11月19日府
    工建字第09221167800號函通知被處分人蘇文宏已違反公寓
    大廈管理條例第9條第2項規定，請於文到30日依規定改善完
    畢後，逕向貴管理委員會報備，並副知台北市政府工務局建
    築管理處，否則將依同條例相關規定處理。嗣鴻禧麗邸大廈
    管理委員會於93年2月10日檢具相片函報原處分機關訴願人
    蘇文宏逾期未作任何改善繼續使用，有上開原處分機關92
    年11月19日府工建字第09221167800號函及鴻禧麗邸大廈管
    理委員會93年2月10日及現場相片2張影本附卷可稽，違規情
    事洵堪認定，原處分機關依公寓大廈管理條例第49條第1項
    第2款規定，以93年2月20日府工建字第09303699800號函處
    所有權人蘇文宏新臺幣6萬元罰鍰，並無不合。
四、原告雖提出監察院93年11月22日（93）院台內字第09319007
    31號函之內容，主張被處分人蘇文宏已遵守被告函令改善完
    畢云云，惟查上開監察院93年11月22日函係在本件被告為制
    止及處罰之後，縱原告或被處分人蘇文宏有改善作為，亦屬
    處罰後之行為，與本件處分之違法與否無關，原告之主張，
    殊不可採。
五、按依被處分人蘇文宏被制止時（即92年12月31修正公布前）
    之公寓大廈管理條例第43條例規定：「本條例施行前已取得
    建造執照之公寓大廈，應依本條例規定成立管理組織。（第
    1項）前項公寓大廈得不受第七條各款不得為約定專用部分
    之限制。（第2項）」（修正後之條文為55條第1項規定詳而
    已）僅係規定得不受第七條各款不得為約定專用部分之限制
    ，並無該條例施行前已取得建造執照之公寓大廈，不適用公
    寓大廈管理條例之規定，原告主張：系爭大廈之完成興建係
    在公寓大廈管理條例實施前，故系爭大廈無公寓大廈管理條
    例之適用云云，顯係誤解。
六、又縱當初大廈住戶之約定，系爭大廈共用部分空地之使用權
    應歸1樓住戶即被處分人蘇文宏使用，但被處分人蘇文宏及
    原告仍應依系爭大廈共用部分空地設置目的及通常使用方法
    使用之，不因有約定之使用權而有所不同，原告以系爭大廈
    共用部分空地之使用權應歸1樓住戶即被處分人蘇文宏使用
    為辯，主張應免罰云云，顯不可採。
丙、從而，被告依首揭規定，處區分所有權人蘇文宏6萬元罰鍰
    ，並無不合。訴願決定就原告部分雖為訴願不受理，理由雖
    有不同結論並無二異，均應予維持。本件原告之訴為無理由
    ，應予駁回。
據上論結，本件原告之訴為無理由，爰依行政訴訟法第九十八條
第三項前段，判決如主文。
中　　華　　民　　國　　94　　年　 　5　　月　 31  　 日
 　　　　　　　　　　　　    第五庭  法　官 劉介中
上為正本係照原本作成。
本件以訴訟事件所涉及之法律見解具有原則性者為限，始得於本
判決送達後20日內向本院提出上訴狀並表明上訴理由，如已於本
判決宣示後送達前提起上訴者，應於判決送達後20日內補具上訴
理由（均按他造人數附繕本），且經最高行政法院許可後方得上
訴。
中　　華　　民　　國　　94　　年　 　5　　月　 31  　 日
                                     書記官 黃明和
